【裁判字號】    98,上訴,1799
【裁判日期】    981028
【裁判案由】    偽造有價證券等
【裁判全文】
臺灣高等法院臺中分院刑事判決        98年度上訴字第1799號
上  訴  人  臺灣臺中地方法院檢察署檢察官
上  訴  人
即  被  告  甲○○
送達代收人  詹仕沂律師
選任辯護人  詹仕沂律師
            林堡欽律師
            蘇文俊律師
上列上訴人等因被告偽造有價證券等案件，不服臺灣臺中地方法
院98年度訴字第1730號中華民國98年7月9日第一審判決（起訴案
號：臺灣臺中地方法院檢察署98年度偵字第5343號），提起上訴
，本院判決如下：
    主  文
上訴駁回。
    犯罪事實
一、甲○○於民國（下同）96年3月間某日起至同年3月12日之某
    時點，在不詳地點，未經其前夫高國雄之同意，即自行偽簽
    「高國雄」之姓名於發票人欄位，而簽發由其與高國雄為共
    同發票人之本票（票號：WG00000000號、票面金額新台幣（
    下同）296萬6千元、發票日期為96年3月12日、到期日為97
    年3月12日、發票人為甲○○與高國雄）1紙。嗣於96年3月
    12日，持之交付予丙○○作為借款296萬6000元債務之擔保
    而行使之。嗣因甲○○未按時清償借款，經丙○○執上開本
    票向臺灣臺中地方法院聲請准許強制執行事件時，為高國雄
    於97年11月12日，起訴請求確認上開本票債權不存在，始悉
    上情。
二、案經丙○○訴請臺灣臺中地方法院檢察署檢察官偵查起訴。
    理    由
一、訊據上訴人即被告（以下簡稱被告）甲○○固坦承未經高國
    雄之同意簽發上開本票予告訴人，惟矢口否認有何偽造有
    價證券犯行，辯稱：「伊是遭告訴人脅迫始簽發上開本票」
    等語，惟查：
（一）被告於偵查中係供稱：「在97年2月22日我兒子結婚當天
      ，丙○○夫婦跑到我家，說我欠他們錢，因為我怕被親戚
      朋友看到會丟臉，我就自己走到新生西路238號之1我兒子
      的住處，丙○○夫婦就從後面跟過來，我就在該處1樓簽
      完本票、借據後由丙○○夫婦拿走，之後他們就離開，事
      後我有將這件事情跟戊○○說。本票上我前夫高國雄的名
      字是我未經高國雄同意所簽的，事後我也沒有跟高國雄說
      ，是因為丙○○要我簽高國雄的名字。」等語（見偵查卷
      第53頁），雖供述簽發本票之時間與告訴人指述之時間不
      同，惟被告就是否遭脅迫一節，僅供稱自己心裡怕被親戚
      朋友看到會丟臉，並無何告訴人脅迫被告之情事。從而參
      酌本件被告自承確有未經高國雄之同意簽發系爭本票，且
      有系爭本票及借據影本各一份在卷可稽（見偵卷第15頁、
      第16頁），被告  偽造上開本票之犯行，應堪認定。
（二）被告雖舉證人戊○○證明當天戊○○有看到簽發本票之情
      形，惟證人戊○○於原審審理時結證稱：簽本票的事，只
      聽甲○○說的，伊沒有看到等語（見原審卷第37頁背面）
      ，並無從以證人戊○○之證述，認定本件被告確係遭脅迫
      而簽發本票。另被告雖再於本院舉證人即被告之妹乙○○○以及證人林璟嘓證明被告遭告訴人脅迫而簽本票。惟查
      ：證人林璟嘓於本院審理時證稱：「那天他（指被告）兒
      子結婚，我沒有去，他是那天打電話給我。他打來說楊先
      生夫婦叫他簽本票給他們，還沒有簽時就打給我，被告說
      他們要他開高先生的名義。．．．電話中只有說遭到脅迫
      ，但沒有陳述如何遭到脅迫。好像是把被告帶到另一個地
      方，說如果不簽本票，在他兒子喜宴時要給他們難看。」
      等語（見本院卷第171頁至第172頁），證人乙○○○亦於
      本院審理時證稱：「我記得是晚上吃過飯，我姐姐打電話
      給我，他說丙○○當天去找他，跟他拉扯，要他簽借據，
      他不想簽。但是雙方一直在爭執，告訴人他們說如果我姐
      姐不簽就不放過他。．．．我姐姐很擔心他們隔天會來婚
      宴鬧場，．．．因為我們不懂法律，不知道要報警，．．
      ．林璟嘓票不能用，所以在調度金錢上必須靠我姐姐幫忙
      。據我所知林璟嘓已經跟告訴人解釋過借款的事情，但是
      告訴人還是都去找被告要錢。．．．結婚當天除了脅迫簽
      借據還有簽本票，被告有提到借據或是本票上面要簽高國
      雄的事情」等語（見本院卷第173頁至第174頁），互核證
      人乙○○○與林璟嘓之證述固均證稱被告有告訴他們遭脅
      迫，惟二者均屬傳聞自被告，且均未親自見聞所謂被告遭
      脅迫之情形，尚無從執此認定告訴人有脅迫被告，且林璟
      嘓係證稱被告在還沒有簽本票時就打電話給他稱遭脅迫，
      則被告何能在未簽本票前即能預知將遭脅迫而簽本票，足
      見所述顯與事實不符，再者，證人林璟嘓初證稱：「（被
      告）沒有陳述如何遭脅迫」，嗣又證稱：「好像是把被告
      帶到另一個地方，說如果不簽本票，在他兒子喜宴時要給
      他們難看。」等語，此又與證人乙○○○證稱：「告訴人
      他們說如果我姐姐不簽就不放過他。」之脅迫情節不符，
      而所謂「告訴人隔天會來婚宴鬧場」，據證人乙○○○之
      證述係「被告本身擔心」，並非出於告訴人之脅迫至明，
      參諸被告於上開偵查中即自稱係怕丟臉，亦難認告訴人對
      被告有何脅迫。是本院顯無從以證人乙○○○及林璟嘓之
      證述認系爭本票之簽發係因告訴人之脅迫。
（三）被告復於本院舉證人林璟嘓證明告訴人所稱之其他筆借款
      部分為林璟嘓所借貸，與被告無關等語。另98年9月25日
      聲請調查證據狀所附之資料載稱略以：「被告第一次於96
      年1月5日向告訴人所借之款項，告訴人業已於96年3月5日
      兌領，第2次向告訴人所借之款項100萬元，其中支付利息
      每紙3萬元支票計五紙，於96年4月至8月間均已兌現，另
      四紙則尚未兌現，第三於96年4月12日所借之155萬元，其
      中二紙已兌現，惟本次實際借款均由林璟嘓所使用。第4
      次於96年9月13日借款30萬，實際亦由林璟嘓使用」等語
      （見本院卷62頁至第142頁），惟查：證人林璟嘓嗣於本
      院審理時證稱：「我欠楊先生（即告訴人之配偶）錢，這
      些票據上的金額是當時候我跟他的借錢，是用被告的支票
      調錢，分期還給他，過了兩張，其他六張沒有過，我總告
      開了八張票。．．．跟高太太（指被告）借剛剛所說的八
      張支票，開本票給她作擔保。被告有打電話跟我說告訴人
      叫他開本票給他們，但是告訴人夫婦要他開高先生的名字
      ，我問被告為何他們要這麼做，他說因為告訴人說高先生
      有財產，比較有保障。．．．我都是跟告訴人借錢，我中
      間有拿被告的票去向告訴人借錢，大約幾百萬，實際金額
      我不清楚要回去查，因為我本身沒有票，所以才跟被告借
      票。．．．總共兌現二張，退六張，每一張是二十幾萬。
      一百六十二萬六千加上利息另外計算後加起來分八期償還
      ，這些都是跟告訴人討論的。總之就是還了兩張，剩六期
      的錢沒有還，利息是36%。本金是二十萬，其他是利息。
      」等語（見本院卷第171頁至第172頁），與告訴人於原審
      證稱被告借款之時間為：「她（指被告）都到我家跟我借
      錢，我都是用匯款轉帳給她。總共借款七筆，第一筆九十
      五年十二月八日，金額七十二萬七千五百元；第二筆九十
      六年一月十二日，金額八十二萬九千五百元；第三筆九十
      六年一月十五日，金額是五十九萬三千六百五十元；第四
      筆時間是在九十六年一月二十五日，金額四十萬九千五百
      元；第五筆九十六年一月三十一日金額七十四萬二千四百
      元；第六筆九十六年三月一日，金額二十九萬三千元。總
      金額是三百五十九萬五千五百五十元。」等語（見原審卷
      第34頁反面），完全不符，且告訴人所指復有被告於96年
      3月12日所簽之借據影本一紙在卷可稽(見偵卷第15頁)，
      是林璟嘓上開證稱以被告之支票借貸行為，尚無從認定係
      本件借據所示之款項，況如本件被告於97年2月22日簽發
      本票，借據及本票被告應可直接簽發為97年2月22日，並
      無倒填之必要。按本件借據所示之借款之日期為96年3月
      起，而簽發本票之日期為96年3月12日，則上開本票簽發
      之日期，應為96年3月間某日起至96年3月12日至明。
（四）辯護意旨雖另以告訴人於告訴狀指稱「三月十二日被告在
      其住處，被告跟告訴人借二百九十六萬六千元，經告訴人
      同意，告訴人有交付十三張支票給甲○○收訖」等語，惟
      告訴人卻於原審證稱「（問：告訴狀記載三月十二日被告
      在你住處，被告跟你借二百九十六萬六千元，你同意，你
      有交付十三張支票給甲○○收訖，是否如此？）沒有。」
      等語（見原審卷第36頁），告訴人之指述前後不一，顯非
      可採，惟查：告訴人於同日原審審理時即證稱：「那是之
      前借的錢，被告說尚欠二百九十六萬六千元，我也接受，
      所以被告就拿本票上面有寫他先生名字做擔保。」等語（
      見原審審理卷第36頁），亦即更正其告訴狀所述之當日借
      款一節有誤，而係之前所借的款項。是尚無從執此否定被
      告上開簽發系爭本票之行為。辯護意旨另稱：96年10月間
      被告與高國雄與離婚，被告若非被逼不可能於97年2月22
      日簽發已離婚之高國雄之名義於系爭本票上，惟本件本院
      認被告簽發本票之時間應為借據及系爭本票所示之96年3
      月間某日起至同年3月12日前某時點，亦即被告與高國雄
      尚未離婚前，更足證被告並非受告訴人脅迫而簽發系爭本
      票。
（六）綜上所述，本件被告顯係基於其自由之意思簽發系爭本票
      ，並簽署「高國雄」姓名為其共同發票人無訛。且高國雄
      在臺灣臺中地方法院臺中簡易庭97年度中簡字第4677號案
      審理時亦證稱並未簽名於上開本票，有臺灣臺中地方法院
      臺中簡易庭97年度中簡字第4677號卷宗影本附卷可佐。足
      徵被告確係未經高國雄之同意，即以其名義偽簽在系爭本
      票上。被告前開所辯均不足採，其犯行洵堪認定。
二、核被告甲○○所為，係犯刑法第201條第1項之偽造有價證券
    罪。其偽造署押之行為，為偽造有價證券之部分行為，又其
    行使偽造有價證券之低度行為，復為偽造有價證券之高度行
    為所吸收，均不另論罪。原審判決除簽發時點應補充為「96
    年3月間起」等字樣外，適用刑法第201條第1項、第219條之
    規定，並審酌被告犯罪之動機、目的、手段、犯後未能完全
    坦承犯行，且尚未與被害人和解等一切情況，量處被告有期
    徒刑三年六月，並認被告冒用被害人高國雄為共同發票人所
    簽發之系爭本票，僅其中被害人高國雄為發票人部分係屬偽
    造，被告甲○○自己之簽名既為真正，其為發票人部分則仍
    屬有效之票據，不在應依法沒收之列，就系爭本票上偽造高
    國雄為共同發票人部分之署押，依刑法第219條之規定，不
    問屬於犯人與否，宣告沒收，核其認事用法均無不當，量刑
    亦稱妥適。被告上訴主張伊係遭脅迫而簽發本票等語，指摘
    原審判決不當，顯無理由，應予駁回。原審法院檢察署檢察
    官上訴暨依告訴人之請求上訴意旨略以本件被告簽發本票同
    時涉有詐欺告訴人之犯行，原審未予審酌，顯有未洽，且被
    告另有脫產行為，原審僅量處被告有期徒刑三年六月，復有
    不當等語，指摘原審判決不當，惟查：行使偽造有價證券以
    使人交付財物，如果所交付者即係該證券本身之價值，則其
    詐欺取財仍屬行使偽券之行為，不另成立詐欺罪名。（最高
    法院90年度台上字第5416號判決號參照），另本件原審量刑
    業已審酌被告未能與告訴人和解而為量刑，其量刑部分復無
    何違誤之處，則原審法院檢察署檢察官上訴暨依告訴人之請
    求上訴意旨所指各節，顯均無理由，亦應予以駁回。
據上論斷，應依刑事訴訟法第368條，判決如主文。
本案經檢察官丁○○到庭執行職務。
中    華    民    國    98    年    10    月    28    日
            刑事第二庭    審判長法  官  李  璋  鵬
                                法  官  胡  森  田
                                法  官  胡  忠  文
以上正本證明與原本無異。
如不服本判決應於收受送達後10日內向本院提出上訴書狀，其未
敘述上訴之理由者，並得於提起上訴後10日內向本院補提理由書
（均須按他造當事人之人數附繕本）「切勿逕送上級法院」。
                                書記官  廖  家  莉
中    華    民    國    98    年    10    月    28    日
法第201條
（有價證券之偽造變造與行使罪）
意圖供行使之用，而偽造、變造公債票、公司股票或其他有價證
券者，處3 年以上 10 年以下有期徒刑，得併科 3 千元以下罰
金。


司法院資訊處製作；財團法人民間司法改革基金會備份。
